臺灣桃園地方法院刑事判決　　　　　　　95年度訴字第1937號
公　訴　人　臺灣桃園地方法院檢察署檢察官
被　　　告　戊○○
選任辯護人　陳祖德律師
　　　　　　孔令則律師
上列被告因搶奪案件，經檢察官提起公訴（95年度偵字第5752號
），本院判決如下︰
    主  文
戊○○無罪。
    理  由
壹、公訴意旨略以：被告戊○○意圖為自己不法之所有，於民國
    94年9 月29日凌晨3 時許，駕駛車號HY─6137號自用小客車
    （下稱本案汽車），行經桃園縣桃園市○○○路與東國街口
    ，佯裝向甲○○問路，並刻意將音量壓低，甲○○因聽不清
    楚，遂靠近副駕駛座，且將其皮包（內有新臺幣1 萬多元、
    身分證、行動電話1 具）擱在副駕駛座旁之窗沿上，戊○○
    趁甲○○回頭觀看男友己○○是否購物完畢而不注意之際，
    徒手搶奪甲○○之皮包得手，並隨即駕車離去，己○○見狀
    ，即自後騎乘機車追趕並記下車號，而報警循線查獲；因認
    被告涉犯刑法第325 條第1 項之搶奪罪之罪嫌云云。
貳、證據能力：
一、關於證人甲○○等人之警詢證詞：
  (一)按被告以外之人於檢察事務官、司法警察官或司法警察調查
    中所為之陳述，係屬傳聞證據，原則上無證據能力，於其符
    合法律規定之一定要件，始為傳聞例外，取得證據適格（例
    如刑事訴訟法第159 條之2 所定之「可信性」與「必要性」
    要件）；不合傳聞例外之傳聞證據，自不得以之作為認定犯
    罪事實存否之證據；但參酌現行刑事訴訟法第166 條之1 第
    2 項「為辯明證人陳述之證明力，得就必要事項為主詰問。
    」、第3 項第6 款「行主詰問時，證人為與先前不符之陳述
    時，其先前之陳述，得為誘導詰問。」、第166 條之2 第1
    項「反詰問應就為辯明證人之陳述證明力所必要之事項行之
    。」、第2 項「行反詰問於必要時，得為誘導詰問。」等規
    定，以及行反詰問時，容許以陳述人先前不一致之陳述作為
    彈劾證據之詰問法理，則於被告以外之證人於審判中所為之
    陳述，與先前之陳述內容相左或不一致時，即非不得以其先
    前所為「自我矛盾之陳述」，用來彈劾（爭執、否定）該證
    人在審判中供述證據之證明力。是以，傳聞證據得否作為證
    明犯罪成立或不成立之實體證據，抑或僅止於用來爭執證明
    力之彈劾證據，端視其是否合於傳聞之例外而定（最高法院
    96年度台上字第4363號判決意旨參照）。
  (二)查本件證人甲○○、己○○均曾於警詢中為供述，對被告而
    言，自均屬傳聞供述，辯護人業已於準備程序中主張該等警
    詢證詞沒有證據能力（見本院卷第28頁筆錄），本院嗣後復
    已依檢、辯雙方之聲請於審理期日傳訊其2 人到庭接受交互
    詰問，但檢察官並未進一步舉證釋明其2 人警詢證詞有何特
    別可信等符合傳聞例外之情況，則回歸排除傳聞證據之原則
    ，該2 人之警詢證詞自不能作為證明被告犯罪成立與否之實
    體證據，然參照上開判決意旨，尚非不得作為辨明其2 人審
    理證詞是否可信之彈劾證據。
  (三)又按被告以外之人於審判外之言詞或書面陳述，除法律有規
    定者外，不得作為證據，刑事訴訟法第159 條第1 項固定有
    明文。惟被告以外之人於審判外之陳述，雖不符同法第159
    條之1 至之4 之規定，而經當事人於審判程序同意作為證據
    ，法院審酌該言詞陳述或書面陳述作成時之情況，認為適當
    者，亦得為證據。又當事人、代理人或辯護人於法院調查證
    據時，知有第159 條第1 項不得為證據之情形，而未於言詞
    辯論終結前聲明異議者，視為有前項之同意，同法第159 條
    之5 亦定有明文。立法意旨在於傳聞證據未經當事人之反對
    詰問予以核實，原則上先予排除。惟若當事人已放棄反對詰
    問權，於審判程序中表明同意該等傳聞證據可作為證據；或
    於言詞辯論終結前未聲明異議，基於尊重當事人對傳聞證據
    之處分權，及證據資料愈豐富，愈有助於真實發見之理念，
    且強化言詞辯論主義，使訴訟程序得以順暢進行，上開傳聞
    證據亦均具有證據能力。
  (四)查證人乙○○曾於警詢中為陳述，其性質雖屬傳聞證據，然
    上開警詢筆錄之內容，經本院於審理程序中予以提示並告以
    要旨，且各經檢察官、辯護人及被告表示意見，各該當事人
    已知上述證據乃傳聞證據，且均表示對該證據之調查沒有意
    見（見本院卷第149 頁筆錄），而未於言詞辯論終結前對該
    證據內容聲明異議，本院審酌上開證據作成時，核無違法取
    證或其他瑕疵，認為以之作為本案之證據亦屬適當，依據上
    開規定，該警詢證詞自得作為本案證據。
二、關於證人甲○○偵訊中之具結證詞：
  (一)再按被告以外之人於偵查中向檢察官所為陳述，除顯有不可
    信之情況者外，得為證據，同法第159 條之1 第2 項定有明
    文。偵查中對被告以外之人（包括證人、鑑定人、告訴人、
    被害人及共同被告等）所為之偵查筆錄，或被告以外之人向
    檢察官所提之書面陳述，性質上均屬傳聞證據。惟現階段刑
    事訴訟法規定檢察官代表國家偵查犯罪、實施公訴，依法其
    有訊問被告、證人及鑑定人之權，證人、鑑定人且須具結，
    而實務運作時，檢察官偵查中向被告以外之人所取得之陳述
    ，原則上均能遵守法律規定，不致違法取供，其可信度極高
    ，職是，被告以外之人前於偵查中已具結而為證述，除反對
    該項供述得具有證據能力之一方，已釋明「顯有不可信之情
    況」之理由外，應認該證人於偵查中之陳述具有證據能力。
  (二)查本件證人甲○○於檢察官偵查中所為之陳述均經具結擔保
    其所述實在，辯護人雖於準備程序爭執其證據能力，但並未
    釋明上開證述有何顯不可信之情況，迄至言詞辯論終結前又
    對本院調查該證據之內容表示沒有意見（見本院卷第29、14
    9 頁筆錄），依上說明，證人甲○○偵訊中之結證自有證據
    能力，均合先敘明。
參、按犯罪事實應依證據認定之，無證據不得認定犯罪事實。又
    不能證明被告犯罪者，應諭知無罪之判決，刑事訴訟法第15
    4 條第2 項、第301 條第1 項分別定有明文。而所謂認定犯
    罪事實之證據，係指足以認定被告確有犯罪行為之積極證據
    而言，該項證據自須適合於被告犯罪事實之認定，始得採為
    斷罪資料，如未能發現相當證據，或證據不足以證明，自不
    能以推測或擬制之方法，以為裁判之基礎；且無論直接或間
    接證據，其為訴訟上之證明，須於通常一般之人均不致有所
    懷疑，而得確信其為真實之程度者，始得據為有罪之認定，
    倘其證明尚未達到此一程度，而有合理之懷疑存在，致法院
    無從為有罪之確信，自應為無罪之判決（最高法院40年台上
    字第86號及76年台上字第4986號判例意旨參照）。
肆、公訴意旨認被告涉犯上開罪嫌，無非係以：(1)證人甲○○之
    警、偵訊證詞；(2)證人己○○之警詢證詞；(3)網咖監視器翻
    拍照片、本案汽車內裝與外觀照片；(4)被告自承與證人甲○○及己○○均素不相識且無結怨，其2 人當無誣陷被告之理
    等，為其主要論據。然被告於警詢、偵訊、本院準備及審理
    程序中均堅詞否認犯行，辯稱：當時伊確實有駕駛本案汽車
    行經該路段，但並無停下佯裝問路或與甲○○交談，後來是
    伊父親丙○○接獲警方通知後在網咖找到伊，才一同前往警
    局說明，並告知該汽車停放在網咖前方，如確曾路邊搶奪甲○○之財物，又為何會大方將車停在附近網咖並留在店內消
    費數小時，且被害人之男友己○○事後前往伊住處藉取回皮
    包為由向其父要求賠償，也與一般被害人遇害後之處置不同
    ，足見其指述動機堪值懷疑等語；辯護人則為被告利益答辯
    稱：證人甲○○及己○○就關鍵之遭搶經過證述歧異甚大，
    顯見其2 人證詞有疑，本案被告有罪之積極證據顯有不足。
伍、經查：
一、證人甲○○於本院審理程序中到庭結證稱：當天伊坐男友己○○的機車出去買東西，車子停在中山東路、朝陽街口的全
    家便利商店前，己○○進去買東西，伊在中山東路上向前走
    ，要去買吃的，走到中山東路與東國街口的金山鴨肉店前，
    被告開車停在伊身邊並把副駕駛座窗戶打開問路，但講話很
    小聲，伊把手提皮包放在窗戶上，被告就從駕駛座將該皮包
    搶走，並且把車開走，伊呆住了，己○○這時剛好出來，「
    他站在商店門口看到我手上沒有東西，就直接騎上車去追那
    台車」，從便利商店到伊被搶的地方約1 個路口的距離，伊
    只記得汽車是白色的，且車內有一瓶插著吸管的飲料，副駕
    駛座前置物箱上有個藍色的止滑墊，被告穿著白色類似馬褲
    的褲子、紅色上衣、戴眼鏡、頭髮短短的，其他車號、車款
    都是己○○記的，後來到警局報案作筆錄時，伊就把被告特
    徵講出來，快作完筆錄時，被告父親帶被告來，被告被帶到
    1 個小房間，「警察問我是否就是被告搶我的，我看到他穿
    的衣服跟我形容的一樣，所以我知道就是他，不過他到警察
    局好像沒有戴眼鏡，但衣服是一樣的」，而且側臉輪廓真的
    很像等語（見本院卷第75至81、87頁等筆錄）。
二、以卷存其他事證比對證人甲○○上開證詞可知：
  (一)證人己○○於本院審理中結證稱：當天知道甲○○被搶，是
    「因為我剛好從便利商店出來，看到她傻傻站在路邊，附近
    有壹個白宮戲院，還有壹個廣場，『她就是站在白宮戲院前
    面。我問她怎麼傻傻一個人站在馬路旁邊，她說她包包被搶
    ，我接著問她是誰搶你的，她跟我說就是前面那輛白色轎車
    ，我就騎機車去追』」，當時機車停在超商門口，伊走2 、
    3 步的距離過去甲○○站立的位置，確認甲○○遭搶後，才
    又回頭騎機車去追等語（見本院卷第81至83頁筆錄）。則甲○○與己○○在本院審理中皆證稱己○○在甲○○遭搶之際
    是在上開全家超商內購物無疑，但其2 人就甲○○所站立的
    位置（金山鴨肉店前？白宮戲院前？）及己○○發現後之反
    應（看到甲○○手上沒東西，就直接騎車去追？走過去問甲○○確認遭搶後才回頭騎車去追？）之關鍵情節，證詞出現
    嚴重不一致。
  (二)再比對證人己○○於警詢中之證詞，其稱：我要進去全家超
    商買東西前，就發現一輛白色國瑞自小客車停在我女友甲○○旁邊，等我買完東西，要出去叫甲○○進來付錢結帳時，
    看到甲○○楞在金山鴨肉店前，我就過去問她發生何事，甲○○就告訴我她皮包被搶，我就騎機車去追趕等語（見偵卷
    第17頁筆錄），則顯然己○○警詢所述甲○○站立位置與其
    審理中所述亦不一致，復與甲○○審理中所述己○○直接騎
    車去追不相符合；對此不一致之原因，甲○○先稱「我不知
    道他為何這樣講，我說的就是當時的情形」，己○○再堅稱
    「我今日（審理）所講才對，至於在警察局怎麼說我忘了」
    ，後經審判長直接以此不一致之處分別詰問因行隔離訊問而
    不知對方證詞之己○○及甲○○，己○○稱：「她（甲○○
    ）可能忘記了，我講的才對，不然我怎麼知道他被搶」，甲○○聞言方改稱「可能我忘記了，時間太久了」（見本院卷
    第80、84、86頁筆錄）。是以，其2 人均先證稱自己在審理
    中所述為真，但就上開2 處明顯證述歧異之處令其2 人對質
    ，己○○仍稱自己所述無誤，但甲○○卻推稱可能忘記了，
    雖案發時間（94年9 月29日）距該次審理期日（96年4 月4
    日）確實間隔甚久，人之記憶難免有所疏漏、遺忘，但甲○○是站立在何處遭搶皮包？己○○又如何騎車去追以致可以
    記下車號？此乃其2 人親身經歷最關鍵之事發經過，並非一
    般會輕易遺忘、無關緊要之旁枝細節，在對質前之交互詰問
    過程中，其2 人對該兩部分事實亦皆證述明確而無遲疑，且
    未答稱時間太久已經遺忘，則當其2 人無法解釋為何證詞會
    有上開不一致時，自足以對其等證詞是否可信產生質疑。
  (三)又互核甲○○、己○○當庭繪製之現場圖各1 件、辯護人庭
    呈之現場照片10張（分見本院卷第35至39、95、96頁）暨其
    等上開證詞可知：全家超商確實位於中山東路與朝陽街之T
    型交叉路口上，若要從全家超商沿中山東路向前走至金山鴨
    肉店，必須先跨過該朝陽街之交叉路口之斑馬線，再依序走
    過某撞球網咖店、安泰商業銀行、某熱炒店、某星座卡拉OK
    店後，方會抵達位於東國街口之金山鴨肉店，甲○○所述2
    地約1 個路口的距離並無錯誤，其所繪製之圖示亦與照片相
    符，至於己○○所稱之「白宮戲院」（應係朝陽街內之「白
    宮商務旅館」，第39頁編號10照片中之箭頭指示牌可證），
    則需從全家超商往朝陽街內走入方會抵達，與金山鴨肉店所
    在方向截然不同，己○○把「白宮戲院」繪製在中山東路上
    ，顯然有誤，設若己○○於審理中係把甲○○站立的金山鴨
    肉店誤記成「白宮戲院」，亦即甲○○此部分所述確係事實
    ，則以金山鴨肉店與全家超商之實際距離觀之，己○○能否
    如甲○○所述在相隔甚遠又係深夜之情形下，僅因看到甲○○手上沒有東西，完全不用上前詢問，便可迅速聯想到甲○○遭搶，而立刻騎上身邊之機車去追前方某位歹徒所駕駛之
    汽車？誠屬有疑（所以己○○才說：不然我怎麼知道她被搶
    ）；而己○○又為何在來回至少必須各跑10步以上之情況下
    ，仍堅稱甲○○距離自己只有2 、3 步遠，向前詢問再折返
    騎車仍能追上歹徒座車？實難理解。是以，從現場各該標的
    之實際距離、相對位置觀之，縱認己○○警詢中及甲○○歷
    次所述是在金山鴨肉店前被搶為真，仍無法合理解釋到底己○○有無上前向甲○○確認是否遭搶。
  (四)再細查甲○○指認被告之經過，甲○○先於94年9 月29日凌
    晨3 時30分許，在桃園縣政府桃園分局武陵派出所接受警詢
    （即第一次警詢，至3 時50分結束），當時其關於行搶歹徒
    之特徵，僅稱那名男子年約30多歲、開1 台白色汽車而已，
    嗣後於同日上午6 時30分許再度在該所接受警詢（即第二次
    警詢，至7 時結束），警察問以：「經警方查證該部車號為
    HY-6137 號、白色、國瑞、車主為戊○○、男、... ，經警
    查獲該名車主『在本所現場給你指認，是否為當時在現場搶
    奪妳的手提包的犯罪嫌疑人？』... 」，甲○○方稱：「是
    他搶的沒有錯，因為他假裝要問我路，所以我跟他是面對面
    近距離的，是他沒有錯（他穿著紅色上衣、白色褲子）臉蛋
    瘦瘦、聲音低沈... 」（分見偵卷第15、16頁筆錄）。則雖
    甲○○於審理中明確證述當天被告就是穿紅衣、白褲行搶之
    人，核與其警、偵訊中之指認陳述均一致，被告亦坦承當日
    確實穿著如此，但甲○○在第一次警詢中根本未提及歹徒之
    穿著特徵，反係第二次警詢時，被告本人已被員警帶至甲○○面前，且以單獨一人、是非題誘導詢問之方式問道被告是
    否為行搶之犯罪嫌疑人，甲○○已看見被告在派出所時之穿
    著，方陳稱歹徒就是穿紅衣白褲，並非如其審理中所述其先
    把歹徒的穿著特徵講出來，之後才看到並指認被告即為歹徒
    ，此均有上開警詢筆錄各1 件為憑；是以，在被告並非社會
    知名人士、與甲○○素不相識、又非當場遭查獲之現行犯或
    被追呼為犯罪人之準現行犯、且非與甲○○長期有近距離接
    觸之情況下，甲○○在看到被告本人且由員警以是非題詢問
    誘導後才指稱歹徒穿著如被告一般，益證該充滿暗示性及誘
    導性之初次單一指認程序，已難令人認定甲○○之指認堅實
    可信（最高法院95年度台上字第3954號判決意旨參照），嗣
    後建立在此一可能誤認之基礎下之偵訊及審理中單一指認，
    更無法排除上開警詢初次指認之重大瑕疵而認定確實無訛，
    則本案既然無法透過完整、嚴謹之指認程序確保甲○○之指
    認正確無誤，檢察官於起訴書所稱甲○○與被告素不相識又
    無怨隙，必無誣陷被告之理等詞，自嫌速斷。
三、另己○○雖指出其因自後追趕歹徒之汽車，因而記下車號，
    且根據其所述車號之車主，為警得以查得被告，被告到案後
    又自承當晚凌晨確實有駕車經過該路段（但稱未停下問路或
    與人交談），且被告所駕駛之本案汽車，車號、車色、廠牌
    均與己○○、甲○○所述一致，然己○○於警詢中所指認「
    該輛自小客車的左邊輪胎前後鋁圈不一樣（前面是類似備胎
    鐵灰色的，後面是鋁圈且有紅色條紋區塊）」等節（見偵卷
    第18頁筆錄），證人即承辦員警之一丁○○亦於審理中明確
    證稱：己○○是「看到車子後」才說鋼圈顏色不一樣（見本
    院卷第146 頁筆錄），則非但甲○○對於被告「人之指認」
    出現見到被告後才描述出穿著特徵之情形，己○○對於被告
    所駕「車之指認」，亦有見到該車後方陳述出車號以外之鋼
    圈外觀特徵之情形，據此，甲○○關於車內放有插著吸管之
    飲料、副駕駛座上放有止滑墊等車內陳設之描述，是否也是
    實際看到該車後方為此等陳述，即非無疑，檢察官對此關於
    人、車指認程序正確性之重要事實亦別無其他積極舉證，在
    本案關於人及車之指認均存有相同之重大瑕疵時，自難謂被
    告有罪之證明程度已然足夠。
四、末證人即承辦員警之一鍾森威於本院審理中所述事後回到現
    場查訪附近攤販之營業時間等詞，尚無從據以論斷被告是否
    為行搶之人；被告所稱希望調閱附近安泰銀行等地之監視錄
    影帶，又經桃園縣政府警察局桃園分局函覆稱因時間久遠，
    已經銷燬，故無法提供（見本院卷第46頁），因此亦無法進
    一步由此查證之；又證人即網咖店員乙○○於警詢中證實被
    告於3 時35分進入店內消費開台5 小時，並開1 台白色自小
    客車停在對面停車場等節（並有該店監視器翻拍照片附卷可
    佐），仍無法據此認定被告在此之前有無行搶甲○○皮包之
    事實，反而根據其所述該網咖所在位置（桃園市○○路○ 段
    160 號）可知：無論被告所稱當天經過中山東路、從東國街
    進去再從永安路到達網咖，且為漫無目的的繞路閒逛等詞（
    見本院卷第117 頁筆錄）是否屬實，甲○○所述其皮包遭搶
    之地點，與該網咖之位置事實上相隔並不甚遠，被告是否有
    可能在深夜駕車行搶他人皮包且被害人男友猶還騎車在後追
    趕之情況下，仍冒著遭人發覺之風險，「好整以暇」地將車
    逕自停在案發地點附近之路邊停車場，再走入對面網咖開台
    消費5 小時？此顯然有違常情之處，反而足以佐證本案欲認
    定被告有罪確實缺乏堅實有力之直接根據，是以，縱使證人
    即被告父親丙○○所述事後己○○帶人到其住處表示花一點
    錢可以大事化小、小事化無，鄰居也稱案發之前有看過己○○出現在其住處附近，因而懷疑本案與被告在外積欠地下錢
    莊債務之事有關等詞多查無實據或無法以此推論何事，但仍
    無法改變本案被告有罪之積極證據尚屬不足之事實。
陸、綜上所述，關鍵證人甲○○及己○○就甲○○遭搶時站立之
    位置、己○○發現甲○○楞在路邊後之反應等重要被害經過
    ，證述明顯不一且互相矛盾，其2 人關於被告及其所駕本案
    汽車之指認程序又充滿暗示性及誘導性，多係見人、見車後
    方為具體特徵之陳述，被告於甲○○所述遭搶及己○○所述
    追趕之後，仍逗留在附近網咖消費數小時，亦與常情有違，
    故雖己○○所提供之車號正好找到當時確有經過該處之被告
    ，事屬湊巧、非謂無疑，但衡諸本案上開卷證，被告涉有公
    訴人所指犯行之積極證據顯有不足，更無從達到毫無合理可
    疑之證明程度，本諸前揭所述之法條明文暨最高法院判例意
    旨，「罪證有疑、利歸被告」，既不能證明被告犯罪，自應
    為其無罪之諭知。
據上論斷，應依刑事訴訟法第301 條第1 項，判決如主文。
本案經檢察官柯博齡到庭執行職務。
中　　華　　民　　國　　96　　年　　10　　月　　5 　　日
                  刑事第五庭  審判長法  官  潘政宏
                                    法  官  楊晴翔
                                    法  官  吳勇毅
以上正本證明與原本無異。
如不服本判決，應於判決送達後10日內向本院提出上訴狀（應附
繕本），其未敘述上訴理由者，應於上訴期間屆滿後20日內補提
理由書狀於本院，上訴於臺灣高等法院。
      　　　　　　　　　　　　　　　書記官  陳奕珽
中　　華　　民　　國　　96　　年　　10　　月　　5 　　日
